臺灣花蓮地方法院刑事判決
107年度交訴字第18號
公  訴  人  臺灣花蓮地方檢察署檢察官
被      告  楊吳生



上列被告因業務過失致死案件，經檢察官提起公訴（107年度偵
字第2332號），本院判決如下：
   主  文
楊吳生無罪。
    理  由
一、公訴意旨略以：被告楊吳生平日係以駕駛小貨車，並用以載
    運挖土機具及燃油為附隨業務，為從事業務之人，其於民國
    107年3月26日18時50分許，駕駛車牌號碼00-0000號自小貨
    車，沿花蓮縣光復鄉大進村大進街東往西行駛，途經該街大
    進支22號電桿前，因未注意車前狀況，不慎碰撞並輾壓任意
    坐於路面上之被害人羅世南，致被害人羅世南因此受有創傷
    性休克死亡。因認被告涉犯修正前刑法第276條第2項業務過
    失致人於死罪嫌等語。
二、按犯罪事實應依證據認定之，無證據不得認定犯罪事實；不
    能證明被告犯罪者，應諭知無罪之判決，刑事訟訴法第154
    條第2項、第301條第1項分別定有明文。又事實之認定，應
    憑證據，如未能發現相當證據，或證據不足以證明，自不能
    以推測或擬制之方法，以為裁判基礎；且認定犯罪事實所憑
    之證據，雖不以直接證據為限，間接證據亦包括在內，然而
    無論直接或間接證據，其為訴訟上之證明，須於通常一般之
    人均不致有所懷疑，而得確信其為真實之程度者，始得據為
    有罪之認定，倘其證明尚未達到此一程度，而有合理之懷疑
    存在時，尚難為有罪之認定基礎。再按刑法上之過失，其過
    失行為與結果間，在客觀上有相當因果關係始得成立。所謂
    相當因果關係，係指依經驗法則，綜合行為當時所存在之一
    切事實，為客觀之事後審查，認為在一般情形下，有此環境
    、有此行為之同一條件，均可發生同一之結果者，則該條件
    即為發生結果之相當條件，行為與結果即有相當之因果關係
    。反之，若在一般情形下，有此同一條件存在，而依客觀之
    審查，認為不必皆發生此結果者，則該條件與結果不相當，
    不過為偶然之事實而已，其行為與結果間即無相當因果關係
    。　
三、公訴意旨認被告涉犯過失致死罪嫌，係以被告於警詢及偵查
    中之供述、道路交通事故調查表（一）（二）、道路交通事
    故現場圖、道路交通事故照片黏貼紀錄表、道路交通事故肇
    事人自首情形紀錄表、臺灣花蓮地方檢察署勘驗筆錄、解剖
    筆錄、相驗屍體證明書、檢驗報告書、現場照片黏貼紀錄表
    、花蓮縣警察局鳳林分局107年5月3日鳳警偵字第107000555
    2號函附內政部警政署刑事警察局107年4月20日刑紋字第107
    0029759號鑑定書、法務部法醫研究所107年5月7日法醫理字
    第10700016570號函及所附解剖報告書暨鑑定報告書各1份等
    為其論據。
四、訊據被告固坦承其於上開時間，駕駛本案小貨車行經上開路
    段時，碰撞並輾壓坐於路面上之被害人羅世南，致被害人羅
    世南因此受有創傷性休克死亡等情，並於本院審理中就起訴
    書所載之犯罪事實予以認罪等語，惟查：
(一)按刑事訴訟法第156條第2項規定，被告或共犯之自白不得作
    為有罪判決之唯一證據，仍應調查其他必要之證據，以察其
    是否與事實相符。其立法意旨乃在防範被告自白之虛擬致與
    事實不符，故對自白在證據上之價值加以限制，明定須藉補
    強證據以擔保其真實性。是本案被告縱就起訴書所載過失致
    人於死之犯罪事實予以認罪，仍應藉由其他補強證據以擔保
    被告自白之真實性，以察其自白是否與事實相符，而免冤抑
    。
(二)被告於上開時間，駕駛本案小貨車行經上開路段時，碰撞並
    輾壓坐於路面上之被害人羅世南，致被害人羅世南因此受有
    創傷性休克死亡等情，有道路交通事故調查表（一）（二）
    、道路交通事故現場圖、道路交通事故照片黏貼紀錄表、道
    路交通事故肇事人自首情形紀錄表、臺灣花蓮地方檢察署勘
    驗筆錄、解剖筆錄、相驗屍體證明書、檢驗報告書、現場照
    片黏貼紀錄表、花蓮縣警察局鳳林分局107年5月3日鳳警偵
    字第1070005552號函附內政部警政署刑事警察局107年4月20
    日刑紋字第1070029759號鑑定書、法務部法醫研究所107年5
    月7日法醫理字第10700016570號函及所附解剖報告書暨鑑定
    報告書各1 份在卷可佐，亦為被告所是認，是此部分事實，
    可先予以認定。
(三)按刑法之過失犯，以行為人對於結果之發生，應注意並能注
    意為成立要件，苟行為人縱加注意，仍不能防止其結果之發
    生，即非其所能注意，自難以過失論（最高法院77年度台上
    字第1110號判決意旨參照）。而過失責任之有無，端視行為
    人是否違反注意義務，對於結果之發生能否預見，行為人倘
    盡最大程度之注意義務，結果發生是否即得避免，以為判斷
    。行為人若無注意義務之違反，固毋庸論，倘結果之發生，
    並非行為人所得預見，或行為人縱盡最大努力，結果仍不免
    發生，即不得非難於行為人，此乃刑法採行意思責任主義及
    規範責任理論之當然結論。從而，本案被告是否確有檢察官
    所指過失致死之犯行，其前提要件端視被告駕駛前揭車輛行
    經肇事地點時，是否確有公訴意旨所指違反上開注意義務或
    其他應行注意義務，並致上開事故之發生：
 1、依道路交通安全規則第94條第3 項規定：汽車駕駛人，應注
    意車前狀況，隨時採取必要之安全措施。即對於直行車之汽
    車駕駛人而言，其行駛時所應注意之「車前」狀況，應係指
    依一般社會通念，位在其車輛前方對於碰撞結果之發生可得
    預見且具有迴避可能性，而應予注意避免碰撞之一切行人、
    其他車輛，此乃基於一般社會相當性之當然解釋，是以，此
    注意義務尚須綜合客觀狀況及人體反應時間而定，非謂車輛
    煞車不及，該車駕駛人即有未注意車前狀況之義務違反。又
    汽車駕駛人依規定遵守交通規則行車時，得信賴其他用路人
    亦能遵守交通規則，故關於他人違規行為所導致之危險，僅
    就可預見，且有充足時間可採取適當措施以避免結果之發生
    時，始負其責任，對於他人突發不可知之違規行為並無防止
    之義務。若事出突然，依當時情形，不能注意時，縱有結果
    發生，仍不得令負過失責任（最高法院26年上字第1754號判
    決意旨參照，同院85年度台上字第2859號、97年度台上字第
    995號判決均同此見解）。
 2、本案公訴意旨雖認被告未注意車前狀況始肇致本案車禍發生
    ，然被告於警詢中陳稱：肇事前我駕車沿光復鄉大進街東向
    西行走，見前方馬路中間有一團黑黑的，距離我車约5公尺
    ，我就立即煞車，但是我車仍煞車不及，我車前車頭中間就
    去撞到被害人羅世南；當時很暗，肇事處剛好是在兩支路燈
    中間等語（見107年度相字第129號卷第5頁至第6頁），核與
    現場照片所示被害人羅世南確於道路中間為被告所撞擊，且
    肇事處旁確無路燈致現場昏暗等情相符（見107年度相字第1
    29號卷第20頁至第54頁道路交通事故現場照片），又肇事處
    之速限為時速40公里，亦有道路交通事故調查表（一）1紙
    附卷可按（見107年度相字第129號卷第16頁），則被告倘依
    速限行駛並注意車前狀況，是否即能避免本案事故之發生，
    已非無疑；而本案經送交通部公路總局臺北區監理所花東區
    車輛行車事故鑑定會鑑定後，其鑑定意見略以：被告駕車於
    夜間行經肇事地，遇被害人羅世南坐於車道上，因坐姿高度
    較低難以預知、預見，被告見狀煞避不及，致撞及羅世南肇
    事，並無肇事因素等語，有交通部公路總局臺北區監理107
    年8月7日北監花東鑑字第1070139145號函暨檢附鑑定意見書
    1份附卷可佐（見本院卷第20頁至第21頁反面），嗣經本院
    送逢甲大學車輛行車事故鑑定研究中心鑑定後，其鑑定意見
    亦為：依被告於警詢中所述，距離5米但煞車不及等情，以
    本案道路碰撞點、停車之前懸吊系統處等之相關距離加以計
    算，可知若本案被告確實是在碰撞前後之瞬間，大腦的主觀
    才採取危險認知與後續決策，同時其決策結果也是煞車踩到
    底停車，其事故前可能速度不排除約為60公里；被害人羅世
    南於無照明之相對黑暗處呈現坐姿，非在路燈照射處正方，
    故涉及被告肉眼明適應、暗適應問題，即如隧道效應般，光
    亮處不易察覺暗處之人；又本案路段為速限40公里，於速限
    40公里時，全部停車距離至少需要22.29米，而被告車燈照
    明勘查結果係近燈9.8米、遠燈19.6米，依此證據顯示，在
    速限40公里之情況下，以高標準要求被告車輛開啟遠燈之條
    件，於確認前方所坐著之深色物體且背對其行駛方向之被害
    人羅世南時，仍然會肇事碰撞被害人羅世南等語，有逢甲大
    學車輛行車事故鑑定研究中心行車事故鑑定報告書1份在卷
    可參（見本院卷附逢甲大學車輛行車事故鑑定研究中心行車
    事故鑑定報告書）。是被告縱依道路速限駕駛車輛，不為超
    速行為，因被告所需之停車距離已遠大於被告駕駛之車輛與
    本案車禍發生地點之距離，被告仍無充足時間可以煞停車輛
    ，阻止本案車禍事故之發生。
 3、從而，汽車行駛時，駕駛人應注意車前狀況，隨時採取必要
    之安全措施，道路交通安全規則第94條第3項定有明文，此
    固為駕駛動力交通工具者所應共同遵循之基本注意義務，惟
    此注意義務遵守之前提，亦須限於有注意之可能性，倘事出
    突然，行為人對於車前狀況不可預見，且無充足之時間可採
    取適當之安全措施者，法律自不能強人所難，任意課予行為
    人防範或避免結果發生之義務。本案茲如前述，被告與被害
    人羅世南發生碰撞，實屬猝不及防，其時間之短暫，縱被告
    依速限行駛，亦不足以使被告有充足時間採取必要之煞停措
    施，自不得遽認被告未採取必要之安全措施。　　
五、綜上所述，本案車禍事故以致被害人羅世南死亡固屬憾事，
    然被告究否涉犯刑事過失致死罪責，仍應依證據認定之。查
    本案既屬猝不及防之車禍事故，被告發現被害人羅世南時，
    人車已甚接近，並無足夠反應時間供被告煞車閃避，自無檢
    察官所指之疏未注意車前狀況之過失，被告駕駛車輛雖不幸
    發生事故以致被害人羅世南死亡，其並未有能注意，而不注
    意情形，要難令被告負過失致死罪責。從而，被告是否涉犯
    過失致死犯行，既有合理懷疑，且公訴人認為被告涉犯過失
    致死犯行所憑之前開全部證據，經綜合評價後，仍尚未達於
    通常一般之人均不致有所懷疑，而得確信其為真實之程度，
    依刑事訴訟制度「倘有懷疑，即從被告之利益為解釋」、「
    被告應被推定為無罪」之原則，即難據以為被告不利認定。
    檢察官之舉證既未能證明被告確有公訴意旨所指犯行，自屬
    不能證明被告犯罪，揆諸前揭條文及判決意旨，應為被告無
    罪之諭知。　　
據上論斷，應依刑事訴訟法第301條第1項，判決如主文。
本案經檢察官林英正提起公訴，檢察官戴瑞麒、羅美秀到庭執行
職務。
中　　華　　民　　國　　111 　年　　6 　　月　　14　　日
                  刑事第三庭  審判長  法  官  黃柏憲   
                                      法  官  施孟弦  
                                      法  官  邱佳玄
以上正本證明與原本無異。
如不服本判決應於收受送達後20日內向本院提出上訴書狀，並應
敘述具體理由。其未敘述上訴理由者，應於上訴期間屆滿後20日
內向本院補提理由書(均須按他造當事人之人數附繕本)「切勿逕
送上級法院」。告訴人或被害人如對於本判決不服者，應具備理
由請求檢察官上訴，其上訴期間之計算係以檢察官收受判決正本
之日期為準。
因疫情而遲誤不變期間，得向法院聲請回復原狀。
中　　華　　民　　國　　111 　年　　6 　　月　　14　　日

                                      書記官  方毓涵